【裁判字號】    97,訴,126
【裁判日期】    970616
【裁判案由】    違反槍砲彈藥刀械管制條例等
【裁判全文】
臺灣花蓮地方法院刑事判決               97年度訴字第126號
公  訴  人  臺灣花蓮地方法院檢察署檢察官
被      告  甲○○
            乙○○
上二人共同
選任辯護人  余道明律師
上列被告因違反槍砲彈藥刀械管制條例等案件，經檢察官提起公
訴（96年度偵字第5598號），本院判決如下：
    主  文
甲○○共同未具保育類野生動物族群量逾越環境容許量之條件，
亦未經中央主管機關許可，獵捕保育類野生動物，處有期徒刑陸
月，如易科罰金，以新臺幣壹仟元折算壹日。緩刑參年。扣案之
山羌壹隻，沒收。
乙○○未經許可，持有可發射子彈具有殺傷力之土造長槍，累犯
，處有期徒刑壹年捌月，併科罰金新臺幣伍萬元，罰金如易服勞
役，以新臺幣壹仟元折算壹日。扣案之土造長槍貳支（槍枝管制
編號0000000000、0000000000）及子彈陸發，均沒收。又共同未
具保育類野生動物族群量逾越環境容許量之條件，亦未經中央主
管機關許可，獵捕保育類野生動物，累犯，處有期徒刑柒月。扣
案之山羌壹隻，沒收。應執行有期徒刑貳年，併科罰金新臺幣伍
萬元，罰金如易服勞役，以新臺幣壹仟元折算壹日。扣案之土造
長槍貳支（槍枝管制編號0000000000、0000000000）、子彈陸發
及山羌壹隻，均沒收。
甲○○被訴違反槍砲彈藥刀械管制條例部分，無罪。
    事  實
一、乙○○前曾於民國86年間，因違反麻醉藥品管理條例案件，
    經法院判處有期徒刑6年10月確定，於90年3月16日縮短刑期
    假釋出監；嗣經撤銷假釋，應執行殘刑有期徒刑2 年7月7日
    。因其另犯竊盜案件，經法院判處有期徒刑2年3月確定，2
    案接續執行，於95年3月21日縮短刑期假釋出監，至95年4月
    7日保護管束期滿視為執行完畢。
二、甲○○為山地原住民（其被訴非法持有槍枝及子彈部分詳後
    述理由貳、無罪部分），其於96年10月中旬某日，在花蓮縣
    玉里鎮○○○道某廢棄工寮內，拾獲他人棄置之可發射子彈
    具有殺傷力之土造長槍2支（槍枝管制編號0000000000、000
    0000000 ）及具有殺傷力之子彈25顆，乙○○則非原住民，
    其明知具殺傷力之槍枝、子彈為管制物品，未經中央主管機
    關許可，不得任意持有，竟基於非法持有具殺傷力槍枝及子
    彈之犯意，與甲○○分別以上開土造長槍2支試射子彈2顆後
    ，將上開槍枝2 枝及剩餘之子彈23發置於前開廢棄工寮旁草
    叢內。又甲○○及乙○○均明知山羌業經行政院農業委員會
    列為應予保育之野生動物，除族群量逾越環境容許量，或基
    於學術研究或教育之目的，經中央主管機關許可外，不得予
    以獵捕。竟意圖供己食用，本於非法獵捕保育類野生動物之
    犯意聯絡，於96年12月2 日晚間22時許，甲○○、乙○○共
    同持上開土造長槍2 支及子彈23發（10發由甲○○持有，13
    發由乙○○持有），前往花蓮縣玉里鎮○○○道，並由乙○
    ○持頭燈（未扣案）照明、甲○○持上開土造長槍1 支（槍
    枝管制編號0000000000），射擊子彈1 發而獵捕屬保育類野
    生動物之山羌1 隻得手。惟隨即於96年12月3日凌晨0時40分
    許，在花蓮縣卓溪鄉清水山區○○段12號產業道路，為警當
    場查獲，並扣得甲○○、乙○○所持有之上開土造長槍2 支
    、子彈9 發（經鑑定試射3發，僅餘6發，另乙○○持有之13
    發子彈於警查緝時遭乙○○丟棄於山谷而未扣案）、彈殼1
    枚以及獵捕取得之山羌1隻（為死體）。
三、案經花蓮縣警察局玉里分局報告臺灣花蓮地方法院檢察署檢
    察官偵查起訴。
      理  由
壹、有罪部分：
一、得心證之理由：
    訊據被告甲○○、乙○○對於持有前開具有殺傷力之土造長
    槍及子彈，共同前往山區獵捕保育類野生動物山羌1 隻之事
    實，均自白不諱，並有扣案之土造長槍2支、子彈9發（鑑定
    時試射3 發，僅於6發）及被獵捕之保育類野生動物山羌1隻
    、查獲照片13張可證。而扣案上開土造長槍2 支，經鑑定結
    果：均由具擊發機構之金屬槍身及土造金屬槍管組合而成，
    擊發功能正常，可供擊發12GAUGE 制式霰彈使用，認均具殺
    傷力；而扣案子彈9顆，均非制式霰彈，由口徑12GAUGE制式
    霰彈換裝金屬彈丸而成，可擊發，認具殺傷力，此有內政部
    警政署刑事警察局97年1 月10日刑鑑字0000000000號槍彈鑑
    定書1份附卷可按。又被告2人獵捕之動物為保育類野生動物
    山羌，亦有花蓮縣卓溪鄉公所出具之花蓮縣政府野生動物鑑
    識憑證1份可憑，被告2人之自白核與事實相符，堪以採信。
    本件事證明確，被告2人之犯行洵堪認定，應依法論科。
二、論罪科刑：
  1.查山羌為保育類野生動物，且未經公告族群量逾越容許量，
    被告2 人亦非基於學術研究或教育目的，而經中央主管機關
    許可獵捕，故無野生動物保育法第18條第1 項第1款、第2款
    所規定之除外情形，係侵害一個社會法益，而未侵害數法益
    ，係單純一罪。是核被告所為同時違反該法第18條第1項第1
    款、第2款之規定，應依同法第41條第1項第1款、第2款之規
    定處罰（88年12月台灣高等法院暨所屬法院88年法律座談會
    刑事類提案第59號）。又野生動物保育法第41條第1項第1款
    、第2 款均係就不同情形下，對於保育類野生動物為獵捕、
    宰殺之處罰規定，如僅有其中一款情形之獵捕或宰殺保育類
    野生動物，固祇成立其中一款之獵捕或宰殺保育類野生動物
    罪；如兼具其中多款之情形，因獵捕或宰殺之行為祗有一個
    ，仍只成立一罪，不能認為係法規競合或犯罪競合，並無刑
    法第55條之適用，其判決主文應將各款情形順序揭明，理由
    並應引用各款，俾相適應（最高法院92年度臺上字第6402號
    判決參照），核與一行為而觸犯數罪名之情況不同，故不論
    以想像競合犯，先此敘明。
  2.核被告2 人所為，均係違反野生動物保育法第18條第1項第1
    款、第2款之規定，應依同法第41條第1項第1款、第2款之規
    定處罰。被告乙○○所為，另犯槍砲彈藥刀械管制條例第8
    條第4 項之未經許可持有其他可發射子彈具有殺傷力之土造
    長槍罪及同條例第12條第4 項未經許可持有子彈罪。被告乙
    ○○一行為同時持有槍枝及子彈，應依刑法第55條之規定，
    從一重論以未經許可持有其他可發射子彈具有殺傷力之土造
    長槍罪。
  3.共犯：被告2人就前開違反野生動物保育法第41條第1項、第
    2 項規定之犯行間，有犯意聯絡及行為分擔，應論以共同正
    犯。
  4.數罪併罰：被告乙○○所犯前開野生動物保育法第41條第1
    項第1款、第2款之罪及槍砲彈藥刀械管制條例第8條第4項之
    未經許可持有其他可發射子彈具有殺傷力之土造長槍罪間，
    犯意各別，行為亦殊，應分論併罰。
  5.累犯：被告乙○○有如事實欄所述之犯罪科刑及執行紀錄，
    有臺灣高等法院被告前案紀錄表1 份在卷可按，其於執行完
    畢後，5 年內故意再犯本件有期徒刑以上之罪，為累犯，應
    依法加重其刑。
  6.酌減：被告乙○○雖未經許可持有上揭土造長槍，行為可議
    ，然本件係源起於同案被告甲○○拾獲他人棄置之槍枝後始
    共同持有，以獵捕野生動物，並未供其他暴力犯罪之用，而
    獵捕之數量僅1 隻，危害社會治安程度尚非重大，如量以最
    低度之法定本刑3 年以上有期徒刑，尚嫌過重，在客觀上足
    以引起一般同情，顯可憫恕，爰依刑法第59條之規定酌減其
    刑，並先加後減之。
  7.量刑：爰審酌被告甲○○無不良之前科，素行良好，被告乙
    ○○有竊盜、贓物及毒品案件等前科紀錄，素行不佳，被告
    甲○○為國小肄業、被告乙○○為國中畢業，2 人之智識程
    度不高，被告乙○○因思慮不週而持有本件之槍枝子彈、惟
    犯罪之動機、目的係為供狩獵、惟非法獵捕保育類野生動物
    ，足以危害自然生態環境，惟被告2 人犯罪後均坦承犯行，
    態度良好等一切情狀，分別量處如主文所示之刑及諭知易科
    罰金及易服勞役之折算標準，被告乙○○部分並定其應執行
    刑，以示懲儆。
  8.緩刑；查被告甲○○未曾受有期徒刑以上刑之宣告，有臺灣
    高等法院被告前案紀錄表1 份在卷可參，經此偵審程序應知
    警惕而無再犯之虞，本院因認所宣告之刑以暫不執行為當，
    爰併予宣告緩刑3年，以啟自新，並觀後效。
  9.沒收：扣案之山羌1 隻（為死體），係屬保育類野生動物，
    依野生動物保育法第52條第1 項之規定，併宣告沒收。又扣
    案之土造長槍2 支（槍枝管制編號0000000000、0000000000
    ）及子彈6發（原扣得9發，鑑定時已試射3發，僅餘6發），
    為違禁物，應依刑法第38條第1項第1款宣告沒收。至被告乙
    ○○為警查獲時丟棄之子彈13發，並未扣案，復無證據證明
    現尚存在及是否具有殺傷力；扣案彈殼1 枚業已擊發而不具
    有殺傷力；被告2 人用以獵捕山羌時所使用之頭燈亦未扣案
    ，被告等均未坦承為彼等所有之物，且無證據證明現尚存在
    ，爰均不另為沒收之諭知，附此敘明。
貳、無罪部分：
一、公訴意旨略以：被告甲○○於96年10月中旬某日，在花蓮縣
    玉里鎮○○○道某廢棄工寮內，拾獲他人棄置之具有殺傷力
    之土造長槍2 支（槍枝管制編號0000000000、0000000000）
    及具有殺傷力之子彈25顆，竟與同案被告乙○○共同未經許
    可，基於非法持有具殺傷力槍枝及子彈之犯意聯絡，分別以
    上開土造長槍2支試射子彈2顆而持有之，因認被告甲○○涉
    犯槍砲彈藥刀械管制條例第8 條第4項、第12條第4項之罪嫌
    。
二、訊據被告甲○○雖坦承持有前開槍枝、子彈之事實，並有扣
    案土造長槍2枝、子彈9發等物可證，而上開槍枝、子彈經鑑
    定結果均具有殺傷力，亦有前開內政部警政署刑事警察局槍
    彈鑑定書1 份在卷可按，被告甲○○持有具殺傷力之槍枝及
    子彈之事實自堪認定。惟被告甲○○及其辯護人另以：被告
    甲○○具有山地原住民身分，持槍打獵乃原住民之生活常態
    ，其持有槍枝及子彈部分應屬於行政罰，應無刑事責任等語
    置辯。
三、按被告之行為不罰者，應諭知無罪之判決，刑事訴訟法第30
    1條第1項定有明文。又90年11月14日修正公布之槍砲彈藥刀
    械管制條例第20條第1 項規定：「原住民未經許可，製造、
    運輸或持有自製之獵槍或漁民未經許可，製造、運輸或持有
    自製之漁槍，供作生活工具之用者，處新臺幣二萬元以下罰
    鍰，本條例有關刑罰之規定，不適用之」，明定原住民未經
    許可，持有獵槍，供作生活工具之用者，不適用本條例有關
    刑罰之規定，給予除罪化。是本件被告甲○○持有上開土造
    長槍及子彈是否構成犯罪之要件，自應探討上開長槍是否屬
    於自製之獵槍，而由被告供作生活工具之用？經查：
  1.扣案上開土造長槍2 支，經鑑定結果：均由具擊發機構之金
    屬槍身及土造金屬槍管組合而成，擊發功能正常，可供擊發
    12GAUGE制式霰彈使用，認均具殺傷力；而扣案子彈9顆，均
    非制式霰彈，由口徑12GAUGE 制式霰彈換裝金屬彈丸而成，
    可擊發，認具殺傷力，此有內政部警政署刑事警察局97年1
    月10日刑鑑字0000000000號槍彈鑑定書1份附卷可按。
  2.惟按槍砲彈藥刀械管制條例第20條第1 項僅明定：「自製之
    獵槍」，該條例本身對於自製獵槍之定義並未明定，立法者
    制定條例時亦未授權主管機關內政部警政署就何謂「自製獵
    槍」以行政命令加以規範，此由該條例第20條第3項規定：
    「前二項之許可申請、條件、期限、廢止、檢查及其他應遵
    行事項之管理辦法，由中央主管機關定之」等語，可知立法
    者授權中央主管機關（即內政部）制訂相關之管理辦法，其
    授權之內容，僅及於許可申請、條件、期限、廢止、檢查及
    其他應遵行事項。顯示立法之宗旨在於只要係原住民自製之
    獵槍即符合上開條例第20條第1 項所謂「自製獵槍」之規定
    ，意義甚是明確，不須於條例本身再行加以定義，亦無須另
    行授權主管機關以行政命令加以定義，且依罪刑法定主義之
    原則，就犯罪之構成要件或除罪之要件本即不准由行政機關
    以命令訂之或加以解釋，而需以法律定之。是以，條例本身
    已明確規定「自製獵槍」，即已建構原住民自製獵槍之除罪
    化要件，無須且不得由行政機關以命令或解釋另行規定。據
    此，所謂獵槍應指在主觀上以狩獵、祭典等生活需要為目的
    而製造、運輸或持有，客觀上殺傷力未逾越狩獵、祭典等生
    活需要目的之程度，且僅使用於前述目的範圍之各式槍砲即
    屬之。惟如原住民自製之槍枝已達槍砲彈藥刀械管制條例第
    4 條所定應受管制之槍枝之程度時，自應依各該製造、持有
    槍枝等罪名處罰，自不待言。
  3.被告甲○○為山地原住民，有戶籍謄本1 份在卷可按，而被
    告甲○○持有上開土造長槍2 支及子彈以上山狩獵，並使用
    上開長槍射擊野生動物用以食用，已如前述，參以打獵係本
    於原住民之文化傳統所形成之特殊生活習慣，為眾所週知之
    事實，足認被告甲○○持有上開長槍係為供狩獵之目的，而
    供生活之用無訛，自合於槍砲彈藥刀械管制條例第20條第1
    項不適用刑罰之規定。又槍砲彈藥刀械管制條例第20條第1
    、2 項雖僅係規定原住民為供作生活工具之用，製造、運輸
    、持有、販賣、轉讓、出租、出借、寄藏「自製之獵槍」，
    不適用本條例有關刑罰之規定，而未明示是否包括該「自製
    之獵槍」所用之子彈在內。然觀諸上述立法意旨，既然允許
    原住民為供作生活工具之用，得持有「自製之獵槍」，而該
    「自製之獵槍」，又係指槍砲彈藥刀械管制條例第4條第1項
    第1 款所指之其他可發射金屬或「子彈」具有殺傷力之「土
    造獵槍」，則舉重以明輕，顯然該條例第20條第1、2項規定
    原住民為供作生活工具之用，持有「自製之獵槍」，應即包
    括該「自製之獵槍」所適用之「子彈」，故該「自製之獵槍
    」所適用之「子彈」應即為該條項規定之「隱藏性」要件（
    參臺灣高等法院95年上訴字第1948號刑事判決意旨）。據此
    ，被告甲○○係原住民，為供生活工具之用，而未經許可，
    持有可發射子彈具有殺傷力之獵槍（即土造長槍）及未經許
    可，持有子彈之行為，乃屬刑事不罰之行為，爰依法為無罪
    判決之諭知。
  4.又被告甲○○未經許可即持有獵槍，依法仍應處行政罰罰鍰
    ，應由主管機關另行裁罰，附此敘明。
據上論斷，應依刑事訴訟法第299條第1項前段、第301條第1項前
段，野生動物保育法第41條第1項第1款、第2款、第52條第1項，
槍砲彈藥刀械管制條例第8 條第4項、第12條第4項，刑法第11條
前段、第28條、第55條、第59條、第41條第1項前段、第47條第1
項、第42條第3 項、第74條第1項第1款、第38條第1項第1款、第
51條第5款，判決如主文。
本案經檢察官王怡仁到庭執行職務。
中    華    民    國    97    年    6     月    16    日
                  刑事第二庭    審判長法  官  林碧玲
                                      法  官  沈培錚
                                      法  官  吳韻馨
上列正本證明與原本無異。
如對本判決不服，應於送達後10日內，向本院提出上訴狀。
（上訴狀應記載具體上訴理由並應抄附繕本）
中    華    民    國    97    年    6     月    16    日
                                      書記官
附錄本案論罪科刑法條全文：
野生動物保育法第41條第1項第1款、第2款：
有下列情形之一，處 6 月以上 5 年以下有期徒刑，得併科新臺
幣 20 萬元以上 100 萬元以下罰金：
一、未具第 18 條第 1 項第 1 款之條件，獵捕、宰殺保育類野
    生動物者。
二、違反第 18 條第 1 項第 2 款規定，未經中央主管機關許可
    ，獵捕、宰殺保育類野生動物者。
槍砲彈藥刀械管制條例第8條第4項：
未經許可，持有、寄藏或意圖販賣而陳列第 1 項所列槍枝者，
處 3 年以上 10 年以下有期徒刑，併科新臺幣 700 萬元以下罰
金。
槍砲彈藥刀械管制條例第12條第4項：
未經許可，持有、寄藏或意圖販賣而陳列子彈者，處5年以下有
期徒刑，併科新台幣300萬元以下罰金。


司法院資訊處製作；財團法人民間司法改革基金會備份。
